【裁判字號】    96,上易,397
【裁判日期】    950411
【裁判案由】    侵占
【裁判全文】
臺灣高等法院刑事判決                 96年度上易字第397號
上  訴  人  臺灣臺北地方法院檢察署檢察官
上  訴  人
即  被  告  乙○○
選任辯護人  黃瑞真  律師
            吳奎新  律師
上列上訴人因被告侵占案件，不服臺灣台北地方法院95年度易字
第2145號，中華民國96年1月19日第一審判決（起訴案號：臺灣
台北地方法院檢察署95年度偵字第468號），提起上訴，本院判
決如下：
    主  文
原判決撤銷。
乙○○意圖為自己不法之所有，而侵占自己持有他人之物，處有
期徒刑柒月。
    事  實
一、乙○○於民國93年11月間某日，因丙○○受李成家之委託代
    持支票向乙○○調取現金，而自丙○○處收受持有經發票人
    甲○○透過廖添松轉交如附表編號一、編號二所示之支票2
    張，然乙○○明知其已陷於周轉不靈無法依約調現予李成家
    ，即無法取得上開2紙支票之所有權，竟基於為自己不法所
    有之意圖，易持有為所有之意思，未將支票返還而侵占入已
    ，並在不詳地點，分別將如附表編號一所示支票以背書轉讓
    方式交付許新登，以抵償乙○○所積欠之工程款，嗣因許新
    登將上開支票背書轉讓與寶信實業股份有限公司（下稱寶信
    公司）而提示並請求甲○○支付票款，甲○○無力支付以致
    跳票；另將如附表編號二所示支票持向湯焜進調現供己使用
    ，湯焜進再持向吳明輝調現，經吳明輝提示因存款不足而退
    票，甲○○始查悉上情而報警處理。
二、案經臺北市政府警察局中山分局報請臺灣臺北地方法院檢察
    署檢察官偵查起訴。
    理  由
一、訊據被告乙○○對於上開時間，因調現之故自丙○○處收受
    如附表編號一、編號二所示之支票2紙，且未交付調現款予
    李成家即將編號一支票交付許新登以抵償其積欠許新登之工
    程款，事後許新登將上開支票背書轉讓與寶信公司而提示並
    請求甲○○支付票款，編號二支票則係為借錢而交付給湯焜
    進等情固不否認，惟矢口否認有何侵占之犯行，並辯稱：丙○○持上開二紙支票係為向伊借款而背書轉讓與伊，伊確實
    取得上開二紙支票之所有權，本可自由轉讓云云。是本件應
    予審酌者厥為民間借款人以票據調現，在出借人未交付調現
    款予借款人前，借款人是否即有移轉票據所有權予出借人之
    意思？經查：
(一)證人丙○○於原審審理中結證稱：上開2紙支票為廖添松所
    交付，當時廖添松向伊表示甲○○周轉上有問題，要請求伊
    幫忙持票去調現，伊即拿上開2紙支票向被告調現，一般而
    言，持票調現，需先將支票交給幫忙調現的人，等一個禮拜
    左右調到錢後再匯到調現人的帳戶，所以當時伊就向被告表
    示說是要調現給票主，並將票交給被告，且告知被告甲○○
    之帳戶資料，後來甲○○的太太及廖添松均向伊表示沒有收
    到錢，伊就跟被告要支票，又碰到被告公司周轉不靈跳票，
    被告說心情很亂，不知道票到誰的手上，所以沒有辦法還票
    。至於伊在支票背書，係因之前調現，如果有經過第三者的
    話，都要在支票後面背書表示負責，被告也要求伊在支票後
    面背書，並沒有把支票所有權轉讓給被告之意思等語（見原
    審卷第67頁反面至第68頁反面）；於本院證稱：伊拿上開二
    紙支票，請被告幫甲○○調現，但後來沒有調到，有請被告
    將票拿回來，在要票之後，因被告把二張票用出去，有提出
    希望甲○○先把錢存進去讓票過關之要求，但甲○○並未同
    意，當時被告私下將票用出去亦無徵求伊及甲○○之同意等
    語（見本院卷第37頁正反面），另證人甲○○於原審審理中
    到庭結證稱：93年11月間，因伊缺錢，伊就開立上開二紙支
    票交給廖添松代為調錢，廖添松就去找丙○○，結果錢沒有
    調成，票還轉出去在另外一家公司手上。在錢沒有拿到時，
    伊有要求廖添松還票，廖添松就去找丙○○，丙○○就去找
    被告，廖添松即表示被告很困難，無法跟持票公司處理，以
    致票無法取回，票最後就跳票，伊自20幾歲起到50幾歲之票
    據信用，就因為上開二紙支票而遭受影響。至於伊與廖添松
    及其配偶葉素青在支票背面背書部分，係增加票據之信用度
    ，比較好調錢，並沒有移轉所有權之意思等語（見原審卷第
    66頁至第67頁）；於本院證稱：當時沒有調到錢，有透過廖
    添松，廖添松再透過丙○○向被告將票要回來，但事後被告
    未經伊同意將票轉出去，且被告於到期日之前曾透過丙○○
    向伊提出先讓票過票，再來協調，但伊未同意等語（見本院
    卷第39頁），可見本案系爭2張支票係李成家透過丙○○持
    向被告調現之用，並非交付予被告作為清償債務，而被告並
    未依約交付調現款予丙○○或李成家，且被告在未徵得丙○○或李成家之同意即擅自將系爭2張支票挪為私用作為清償
    工程款及調現供己之用，嗣因存款不足而均退票，且持票人
    已向李成家追償票款，自已造成李成家之票信及財產上之損
    害，至為明顯，是被告聲請函調告訴人李成家在彰化市第一
    信用合作社之帳戶是否因本案才成為拒絕往來戶，本院認已
    無必要，附此敘明。
(二)按民間借款人以票據調現，在出借人未交付調現款予借款人
    之前，借款人應非有移轉票據所有權予出借人之意思，出借
    人取得票據充其量僅係持有關係，而取得所有權，須出借人
    交付調現款予借款人，出借人始真正取得票據之所有權，斯
    時，出借人才能自由處分該票據或行使票據上之權利，如出
    借人未交付調現款予借款人，即負有返還票據予借款人之義
    務，苟不返還而易持有為所有之意思，即與侵占罪之構成要
    件該當，此與消費借貸以金錢或其他代替物，因消費借貸契
    約由當事人一方移轉所有權於他方，他方負有以種類、品質
    、數量相同之物返還之義務者不同。是出借人如未能交付調
    現款予借款人，出借人欲使用票據 (如清償債務或調現供己
    使用)時即應徵得借款人 (發票人)之同意，否則仍應繩以侵
    占罪責。
(三)被告於上開時間，因丙○○受李成家之委託代持支票向其調
    取現金，而自丙○○處收受持有經發票人甲○○透過廖添松
    轉交如附表編號一、編號二所示之支票2張，被告並未將調
    現款依約交予丙○○或李成家，在未徵得丙○○或李成家同
    意下，竟將編號一支票交付許新登以抵償其積欠許新登之工
    程款，另將附表編號二所示支票持向湯焜進調現供己使用，
    嗣系爭支票均因存款不足而退票等情，業據被告於本院準備
    程序及審理程序中坦承不諱，核與證人丙○○、甲○○於原
    審及本院證述情節相符，並有如附表編號一、編號二所示之
    支票影本二紙及台灣票據交換所台中市分所退票理由單一紙
    、台灣彰化地方法院彰化簡易庭94年度彰簡字第279號民事
    判決影本乙份在卷可資佐證。是依前揭說明，被告持有系爭
    供調現之支票，並未交付調現款，既未返還支票，又未徵得
    丙○○或李成家之同意即擅自挪為私用，已變易持有為所有
    之意思，自難辭侵占罪責。被告辯稱：丙○○持上開二紙支
    票係為向伊借款而背書轉讓與伊，伊確實取得上開二紙支票
    之所有權，本可自由轉讓云云，容對法律有所誤解，殊難憑
    採。是本件事證業已明確，被告涉犯侵占犯行，堪以認定。
二、查被告行為後，刑法業經立法院通過修正，於94年2月2日經
    總統公布修正，並自95年7月1日生效，就刑法第335條第1項
    罰金刑部分，因刑法第33條第5款之修正，上開規定法定刑
    之最低法定刑度提高為新臺幣1000元，經比較上開法律變更
    之情形，以95年7月1日修正生效前之規定對於被告較為有利
    ，依據修正後刑法第2條第1項前段之規定，即應適用95年7
    月1日修正生效前之上開刑法規定，合先敘明。
三、核被告所為，係犯刑法第335條第1項之侵占罪。被告雖分別
    持系爭支票抵償工程款及調現供己使用，惟因被告周轉不靈
    不能交付調現款後，即變易持有為所有之意思而侵占系爭2
    張支票，斯時侵占罪犯行業已成立，是應僅成立單純侵占一
    罪。原審予以被告乙○○論罪科刑，固非無見，惟查，被告
    將其持有如附表所示編號二之支票持向湯焜進借錢供己使用
    ，而交付予湯焜進，先前即已萌生變易持有為所有之犯意，
    姑不論有無調到款項，該行為仍屬侵占犯行，已如前述，原
    判決以該支票未調得任何款項及證人湯焜進無法傳拘到庭，
    即逕認此部分不成立犯罪而尚難併予審理，容有未洽。公訴
    人依告訴人甲○○之請求，以原判決量刑過輕為由提起上訴
    ，因本案犯罪事實已有擴張，為有理由。另被告上訴意旨仍
    執陳詞，否認犯罪，雖無理由，然原判決既有上開可議之處
    ，即屬無可維持，應由本院將原判決撤銷改判。爰審酌被告
    於警詢、偵查及本院審理中均否認犯行，犯後態度不佳，犯
    罪手段、犯罪可得利益及所為對於證人甲○○票據信用所生
    影響等情狀，量處如主文第2項所示之刑，以示懲儆。
據上論斷，應依刑事訴訟法第369條第1項前段、第364條、第299
條第1項前段，刑法第2條第1項前段、第335條第1項，修正前罰
金罰鍰提高標準條例第1條，判決如主文。
本案經檢察官鍾鳳玲到庭執行職務。
中    華    民    國    95    年    4     月    11    日
                  刑事第十五庭審判長法  官  吳昭瑩
                                    法  官  李釱任
                                    法  官  蘇隆惠
以上正本證明與原本無異。
不得上訴。
                                    書記官  吳玉華
中    華    民    國    96    年    4     月    13    日
附錄本案論罪法條刑法第335條第1項
意圖為自己或第三人不法之所有，而侵占自己持有他人之物者，
處5年以下有期徒刑、拘役或科或併科1000元以下罰金。
附表
┌──┬─────┬───┬──────┬───────┐
│編號│支票號碼  │發票人│發票日      │金額（新臺幣）│
├──┼─────┼───┼──────┼───────┤
│1   │PA0000000 │甲○○│94年1月10日 │50萬元        │
├──┼─────┼───┼──────┼───────┤
│2   │PA0000000 │甲○○│93年12月22日│50萬元        │
└──┴─────┴───┴──────┴───────┘


司法院資訊處製作；財團法人民間司法改革基金會備份。
